臺灣高等法院刑事判決　　　　　　　　　　　　　九十一年度上訴字第二四四四號
　　上　訴　人
　　即　被　告　丙○○
　　指定辯護人　本院公設辯護人
右上訴人因違反毒品危害防制條例案件，不服臺灣桃園地方法院九十一年度訴緝字第
三十九號，中華民國九十一年六月二十六日第一審判決（起訴案號：臺灣桃園地方法
院檢察署八十八年度偵緝字第一００六號；併案案號：同署九十年度偵字第二九六五
號、第五六八七號)，提起上訴，本院判決如左：
    主  文
原判決撤銷。
丙○○共同販賣第一級毒品，未遂，處有期徒刑柒年肆月。
扣案海洛因參包（毛重壹點柒肆公克，淨重壹點壹參公克）、安非他命壹袋（毛重拾
陸點參伍公克，驗餘淨重拾肆點捌陸玖伍公克）沒收銷燬之。
    事  實
一、緣有甲○○因毒品案為警查獲，經警訊問後，表明願協助肅清毒販，乃於民國八
    十八年二月二日凌晨二時許，在警方陪同下，以電話聯絡年籍住所不詳，綽號「
    阿華」之成年男子，偽稱欲購買毒品，丙○○接聽電話後，「阿華」及丙○○明
    知海洛因、安非他命分別係毒品危害防制條例第二條第二項第一、二款規定之第
    一級及第二級毒品，竟意圖營利，共同基於販賣第一級毒品海洛因、第二級毒品
    安非他命之故意，與甲○○議定交易價額為「安非他命半台兩一萬七千元、海洛
    因一克五千元」（新台幣以下同），並約定於桃園市○○路一一０八號會稽國小
    附近交付毒品，「阿華」隨即將第一級毒品海洛因裝入不知何人所有之香煙盒內
    ，併同第二級毒品安非他命，放入不知何人所有之喜年來甘藍蘇打餅乾盒中（內
    有三包甘藍蘇打餅乾），交予有共同販賣第一級毒品海洛因及第二級毒品安非他
    犯意聯絡之丙○○，於同日凌晨五時三十分許，丙○○將前述置放毒品之蘇打餅
    乾盒攜至桃園市○○路一一○八號對面之會稽國小旁，正待甲○○出面交易之際
    ，即遭一旁在車內埋伏等候之甲○○向警方指認，因而為警當場查獲，而販賣未
    遂，併當場扣得丙○○攜至該處欲販賣之第二級毒品安非他命一袋 (毛重十六點
    三五公克，驗餘淨重十四點八六九五公克）、第一級毒品海洛因三包 (毛重一點
    七四公克，淨重一點一三公克，純度百分之四點四），及不知何人所有之蘇打餅
    乾盒一個（內有三包甘藍蘇打餅乾）、香煙盒一個。
二、案經台北市政府警察局信義分局移送臺灣桃園地方法院檢察署檢察官偵查起訴及
    併案審理。
    理  由
一、訊據上訴人即被告丙○○矢口否認有何販賣毒品犯行，辯稱：「阿華」將置放第
    二級毒品安非他命之蘇打餅乾盒放於其住處，交待若有人電話聯絡，即將蘇打餅
    乾盒交付，其亦知蘇打餅乾盒內裝有第二級毒品安非他命，稍後甲○○打電話來
    找「阿華」，並在電話中表示毒癮發作，需第一級毒品海洛因解癮，因其本身亦
    施用毒品，知悉毒癮發作之痛苦，乃向甲○○表示，其身上有第一級毒品海洛因
    ，但品質不佳，可供甲○○先行解癮，其與甲○○並未談及價錢問題，並無販賣
    海洛因之犯意云云；公設辯護人亦為被告辯稱：被告並未以營利為目的而交付毒
    品，僅屬轉讓毒品未遂云云。
二、經查：
    (一)右揭事實，業據被告於八十八年二月二日警訊時供承：「我正在等乙位和我約
      定之買主前來交錢交貨而被警方當場查獲右記物品 (即第一級毒品海洛因三包
      及第二級毒品安非他命一袋) ，我當時是將右記物品之安非他命乙袋置放於乙
      包甘藍蘇打餅乾盒內，另將四號海洛因置放於乙包紅色ＹＳＬ香煙盒內，亦一
      同置於甘藍蘇打餅乾盒內，我見警來時，急忙鬆手該甘藍蘇打餅乾盒為警當場
      發現查獲。」、「是阿華叫我拿出來賣給乙位叫阿通的男子。」、「安非他命
      一包及海洛因分別雙方議價新台幣壹萬柒仟元正及新台幣伍仟元正。」等語 (
      見八十八年度偵字第二四四二號偵查案卷第九頁反面、第十頁) ；被告於偵查
      中亦供承：「 (扣案物何人的？) 是阿華的，他放在餅乾盒內，叫我去會稽國
      小旁的便利商店，等他朋友來拿。」等語 (見同上偵查卷第二十八頁反面) ；
      於原審調查時稱：「餅乾盒是警察在地上撿到的，甲○○打電話給阿華，說他
      要去南部，他毒癮犯了，餅乾盒是阿華叫我拿給甲○○的。」等語 (見原審訴
      緝卷第十四頁反面、第十五頁) ；於本院調查時供稱：「甲○○有打電話來，
      打了很多通電話，之間阿華有出面，阿華拿一個餅乾盒給我，我知道裡面是毒
      品，甲○○又不斷打電話過來很吵，我就與他約在會稽國小見面。」、「因為
      我自己也有吸毒，我知道毒癮發作很痛苦，我先給他解癮一下，因為阿華有交
      待甲○○來時將這個餅乾盒交給他，我知道餅乾盒是毒品。」等語 (見本院九
      十一年十月二十四日訊問筆錄) 。而警方於被告與甲○○相約之會稽國小附近
      ，亦當場查扣被告所持有置放於甘藍蘇打餅乾盒內之毒品安非他命一袋 (毛重
      十六點三五公克、驗餘淨重十四點八六九五公克）、海洛因三包 (毛重一點七
      四公克、淨重一點一三公克，純度百分之四點四），經送鑑驗，確屬毒品無訛
      ，有法務部調查局八十八年三月九日鑑定通知書及憲兵司令部八十九年十二月
      四日89綱得字第一六四七六號鑑驗通知書附卷可參，並有餅乾盒一個及香煙盒
      一個扣案可資佐證。被告嗣後以前詞置辯，係臨訟編撰之詞，於偵查、原審及
      本院審理中，所辯均有所不同，其意在卸責，自不足採。
    (二)按刑事訴訟重在發現實體真實，使刑法得以正確適用，形成公正之裁判，是以
      認定事實、蒐集證據，即成為刑事裁判最基本之課題。英美法系國家由於判例
      長期累積而形成證據排除法則，將違法取得之證據事先加以排除，使其不得作
      為認定事實之依據。然而，反對者則主張「不能因為治安官之錯誤，讓犯人逍
      遙法外」，亦即無法忍受一個瑕疵，就癱瘓了整個刑事訴訟程序，且因治安之
      要求及現實之需要，排除法則例外情形之適用有漸廣之趨勢。日本在戰後受美
      國影響，採相對排除理論，德國之「權衡理論」亦為多數學者所主張，亦即法
      院在判決時應就個案利益與刑事追訴利益彼此間權衡評估，期能保障個人基本
      人權，又能兼顧真實之發現，而達社會安全之維護。是以，為在保障個人基本
      人權及國家刑事追訴權間求其平衡，對於違背法定程序取得之證據是否應予排
      除，允宜依個案之型態、情節、方法，斟酌人權保障及公共利益之均衡維護，
      而認定該項證據證據能力之有無。吾國刑事訴訟法第一百之二雖有準用同法第
      一百條之一第一項之規定，即司法警察詢問犯罪嫌疑人，除有急迫情況且經記
      明筆錄者外，應全程連續錄音；必要時，並應全程連續錄影。然考其立法目的
      ，在於建立警訊筆錄之公信力，並擔保訊問程序之合法正當；亦即在於擔保犯
      罪嫌疑人對於訊問之陳述，係出於自由意思及筆錄所載內容與其陳述相符。故
      司法警察訊問犯罪嫌疑人對於犯罪嫌疑人，如違背上開規定，其所取得之供述
      筆錄，究竟有無證據能力，即應審酌司法警察違背該項法定程序之主觀意圖、
      客觀情節、侵害犯罪嫌疑人權益之輕重，對於犯罪嫌疑人在訴訟法上防禦不利
 益之程度等具體情節認定之。本案被告於八十八年二月二日警訊筆錄中自白販
      賣毒品犯行，經原審向承辦警局函調警訊錄音帶，該局覆稱並未錄音而無法提
      供錄音帶，有台北市政府警察局信義分局九十一年六月六日北市警信分刑字第
      九一六二０一六五００號函在卷可憑，然被告於本院調查時供稱警察製作訊問
      筆錄時並未刑求，而且有錄音等語 (見本院九十一年九月二十六日、九十一年
      十月二十四日訊問筆錄) ，是警方之訊問程序並無施強暴、脅迫、利誘、詐欺
      或其他不法之情事。嗣被告為推翻警訊中不利於己之供述，並辯稱其未於警訊
      筆錄簽名，只有捺印，惟細繹前開警訊筆錄，被告確於筆錄末端簽名同時捺印
      ( 見同上偵查卷第十一頁第七行) ，並於筆錄更改處捺印確認無訛，是堪認警
      方之訊問程序並無施強暴、脅迫、利誘、詐欺或其他非法情事，被告對於警察
      訊問之陳述，係出於自由意思及筆錄所載內容與其陳述相符，本院斟酌本案司
      法警察違背錄音之法定程序情節尚非重大，對被告訴訟上權益之侵害尚屬輕微
      ，而本案所涉之販賣毒品犯行，屬社會重大犯罪，對於社會治安有嚴重影響等
      一切情狀，在保障個人基本人權及國家刑事追訴權間求其平衡，認被告於八十
      八年二月二日之警訊筆錄，雖警方未能提出警訊錄音帶，該筆錄仍得採為證據
      。
    (三)證人甲○○為警查獲後，表明願協助肅清毒販，乃在警方陪同之下，以電話與
      販賣毒品者聯絡，經雙方議定交易價額為「安非他命半台兩一萬七千元、海洛
      因一克五千元」，並約定於會稽國小附近交付毒品，嗣經警於前開地點查獲被
      告攜帶毒品前來交易等情，已據證人即台北市政府警察局信義分局五分派出所
      警員乙○○於原審調查時證稱：「先在宜蘭查到甲○○吸安非他命及海洛因，
      然後問甲○○向何人買的，甲○○說是向被告買的，我們就再到桃園來抓丙○○，由阿通先用電話聯絡丙○○，說要購買毒品，約在桃園市○○路會稽國小
      附近，然後經由甲○○之指認，在會稽國小對面超商查到被告持有毒品，被告
      在警訊承認要賣給甲○○。」、「甲○○在電話中，就直接向丙○○稱，要購
      買安非他命一萬七千元，海洛因五千元，丙○○有答應，並約定時間、地點，
      我在旁邊都有聽到甲○○打電話。」等語 (見原審訴字卷第四十頁、第四十一
      頁) ；於本院調查時證稱：「印象中有這個過程 (甲○○與接電話的人說要找
      阿華) ，甲○○在電話中稱對方是大姐，甲○○有向對方講價錢，買多少毒品
      ，甲○○在車上怕對方認出來。」等語綦詳 (見九十一年十月二十四日訊問筆
      錄) 。而證人甲○○於警訊中供稱：「我昨日為警查獲後，自願協助警方肅清
      販賣毒品之毒販，而帶同警方人員至桃園春日路會稽國小旁，是我假裝要向丙○○買安非他命半台兩新台幣壹萬柒仟元及四號嗎啡價值新台幣伍仟元，而約
      丙○○於二月二日早上五點三十分，在桃園縣春日路會稽國小旁為警當場查獲
      。」 (見同上偵查卷第七頁) ，於偵查中亦供稱：其向阿華購買毒品，係由被
      告送貨前來等語 (見同上偵查卷第六十六頁反面) ，證人甲○○前開證述核與
      證人乙○○之證詞相符，亦與被告於警訊中所供互核無訛。雖證人甲○○嗣後
      於原審及本院調查與被告對質時，均附和被告所謂提供毒品供解癮之辯詞，惟
      證人甲○○原即對於被告有所忌憚，除經證人乙○○證述如前外，證人甲○○
      於偵查中亦表明「請隔離訊問，對方是流氓」 (見同上偵查卷第六十六頁反面
      ），是證人甲○○嗣後與被告對質時所供，係心有餘悸而附和被告之詞，較不
      足採。再者，由本案查獲之過程，綜合判斷，自應以證人甲○○於警訊及偵查
      中所供較具可信性。是證人甲○○確於電話中與被告約定購買毒品之價額，經
      被告應允後，攜毒品前往約定地點交易，而為警查獲，堪認被告係出於販賣之
      故意而前往會稽國小旁與證人甲○○交易毒品，僅因為警逮捕而未能遂行犯行
      。
    (四)被告否認有販賣毒品之犯行，致本院無從得知其購入毒品之確實價格，進而與
      販出之價格為比較，而得知其是否有利得，惟販賣毒品係屬違法行為，非可公
      然為之，不論是瓶裝、袋裝或紙包之毒品，均可任意分裝增減其重量，而每次
      買賣之價量，亦隨時依雙方關係之深淺、當時之資力、需求之程度及對行情之
      認知等因素，機動地調整，販賣之利得，除經坦承犯行，或價量俱臻明確外，
      委難查得實情，職是之故，即使未經查得實際販賣利得，但除非別有事證，足
      認係依同一價量委賣轉售，確未牟利外，尚難執此遽認販賣毒品之證據有所不
      足。否則，知過者坦承難辭重典，飾詞否認者反得僥倖，而失理之平。再佐以
      第一級毒品海洛因及第二級毒品安非他命對人體健康戕害極大，又極易成癮，
      近年來我國政府將之列為查緝要項，設有重典以為處刑，各級檢警機關亦多方
      取締不遺餘力。本案被告苟非意在營利，且確實有利可圖，當無干冒重刑，與
      證人甲○○約定交付前開毒品之理。公設辯護人為被告所辯其無營利意圖云云
      ，並無可採。
    (五)綜上各情，被告販賣第一級毒品海洛因及第二級毒品安非他命，事證明確，被
      告所辯顯係畏罪飾卸之詞，洵無可採，其犯行堪以認定。
三、按偵查犯罪之官員用以逮補犯罪人之手段，有先教唆其犯罪，俟其著手於實行即
    逕行加以逮捕之方法，此稱之為「Agent Provocateur 」，即所謂陷害教唆，此
    乃偵查犯罪官員使人陷於犯罪之圈套，因而應否處罰該為陷害教唆之偵查官員以
    及受誘發而實行犯罪行為之人有無罪責即成為問題，依犯罪之性質，外國亦有認
    係合法之立法例 (例如日本麻藥取締法第五十八條等) 。一般而言，偵查官員之
    陷害教唆行為，應另有非難之道，而經誘發而實行犯罪行為者，既已著手於犯罪
    之實行，因發生意外之障礙，而未能達成預期之犯罪結果，自應令其負未遂之責
    ( 參見林錫湖氏著刑法總論第四百零九頁至第四百十一頁、最高法院八十七年度
    台上字第三二０六號判決、九十年度台上字第四０三八號判決、九十一年度台上
    字第一五七八號判決意旨及最高法院八十五年第四次刑事庭決議) 。查被告與證
    人甲○○約定交易毒品之時間、地點，並攜帶毒品前往會稽國小附近，準備交付
    ，而已著手實施販賣第一級毒品海洛因及第二級毒品安非他命之犯行，雖因該次
    犯行係因證人甲○○為配合警方人員查緝上手毒販藥頭，而假詞託言向被告佯稱
    欲購買毒品施用，該次之毒品交易，證人甲○○並無購買毒品之真意，而難認證
    人甲○○與被告間之買賣意思表示已趨一致，加以被告該次販賣毒品之犯行，係
    在警方人員嚴密監控下，毒品安非他命既無擴散之危險，亦尚未交付予證人甲○○，是被告縱業與證人甲○○約定完成交易毒品之時間、地點，並攜帶毒品前往
    指定地點準備交付，亦難認該次犯行業已達既遂之階段。核被告所為，係犯毒品
    危害防制條例第四條第五項、第一項及第二項之販賣第一級及第二級毒品未遂罪
    。被告與年籍住所不詳綽號「阿華」者，有犯意聯絡及行為分擔，應論以共同正
    犯。被告因販賣毒品而持有毒品之低階行為，已為其高度販賣行為吸收，不另論
    罪。又被告已著手於毒品買賣，因發生外界障礙，未能發生預期之犯罪結果，為
    未遂犯，應依刑法第二十六條前段減輕其刑，檢察官認被告犯行係屬既遂，尚有
    誤會。又被告一行為販賣二種毒品，為想像競合犯，應從一重之販賣第一級毒品
    未遂罪處斷。再者，臺灣桃園地方法院檢察署移請併案審理部分 (九十年度偵字
    第二九六五號、第五六八七號) ，與本案係屬事實上同一之案件，本院自得併予
    審理，附此敘明。
四、原審認被告犯罪事證明確，而予論罪科刑，固非無見，惟：(一)原判決疏未認定被
    告與「阿華」間有共犯關係，尚有未洽。(二)毒品危害防制條例規範之販賣第一級
    、第二級毒品罪，以行為人有營利之目的，而販入或賣出毒品，或二者兼而有之
    之犯行者為其構成要件，故行為人有無此項犯罪之目的條件，自應於事實欄內為
    翔實之記載，然後於理由內說明其憑以認定之證據，始稱適法。原判決論處被告
    販賣第一、二級毒品未遂罪，然於事實欄未記載被告有販賣毒品意圖營利之犯意
    ，理由欄內亦未說明其憑以認定之證據，於法尚有未合。被告仍執前詞，上訴否
    認犯罪，雖無可採，然原判決有前述可議之處，自應由本院予以撤銷改判。爰審
    酌被告犯罪之動機、目的、手段、販賣數量不多、販毒對社會所生之嚴重危害及
    犯罪後飾詞否認，態度不佳等一切情狀，量處如主文第二項所示之刑。至扣案之
    第一級毒品海洛因三包（毛重一點七四公克、淨重一點一三公克）及第二級毒品
    安非他命一袋（毛重十六點三五公克，驗餘重十四點八六九五公克），均應依毒
    品危害防制條例第十八條第一項前段規定宣告沒收銷燬之。而扣案餅乾盒（內有
    三包甘藍蘇打餅乾）、香煙盒各一個，被告否認為其所有，且無證據足證是被告
    或共犯「阿華」所有，又非違禁物，爰不另為沒收之諭知。
五、檢察官公訴意旨另以：被告丙○○與綽號「阿華」之不詳男子，基於犯意之聯絡
    ，於八十八年一月下旬某日，在桃園市○○路附近，由「阿華」與甲○○先行電
    話約定交易時地後，即偕同到場共同販賣第二級毒品安非他命一包五千元及不詳
    代價、數量之第一級毒品海洛因予甲○○非法施用，因認被告與阿華連續共犯販
    賣第一、二級毒品罪嫌。訊據被告堅決否認有此部分犯行，辯稱：警訊所言不實
    ，根本無此事等語。經查：被告於警訊時固稱：第一次我與阿華出去拿安非他命
    海洛因賣給甲○○等語（偵字第二四四二號卷第十頁反面末行），惟與證人甲○○於警訊所稱：我與丙○○是八十七年十二月向其購買安非他命認識的等語（同
    上卷第七頁），並不相符；證人甲○○隨後於偵訊時改稱：第一次與阿華交易時
    ，被告有出現等語（同上卷第六六頁反面、六九頁反面、七二頁反面），然其於
    偵訊亦稱：第二次我與阿華聯絡，被告自己來等語（同上筆錄），證人甲○○前
    後所言不一，與事實有間，尚難遽採。何況，證人甲○○於原審調查時改稱：我
    沒向阿華買過，在檢察官訊問時，說有向阿華買，是因為於警訊時曾說過，怕前
    後講的不一，會被收押，實際沒有買等語（見原審九十一年六月四日筆錄），是
    證人甲○○就此部分之證詞，前後反覆，又無證據可佐，難以採信。從而，被告
    於警訊之自白，即乏證據證明，依法不得採為論罪之唯一依據。此外，並無何證
    據足證被告有此犯行，因檢察官認此部分與前述論罪科刑部分，具連續犯之裁判
    上一罪關係，爰不另為無罪諭知。
據上論斷，應依刑事訴訟法第三百六十九條第一項前段、第三百六十四條、第二百九
十九條第一項前段、毒品危害防制條例第四條第五項、第一項、第二項、第十八條第
一項前段、刑法第十一條前段、第二十八條、第二十六條前段、第五十五條，判決如
主文。
本案經檢察官英民到庭執行職務。
中      華      民      國      九十一      年    十一    月    二十八  日
                              臺灣高等法院刑事第五庭
                                  審判長法  官  曾  德  水
                                        法  官  趙  功  恆
                                        法  官  蘇  素  娥
右正本證明與原本無異。
如不服本判決應於收受送達後十日內向本院提出上訴書狀，其未敘述上訴之理由者並
得於提起上訴後十日內向本院補提理由書（均須按他造當事人之人數附繕本）。
                                        書記官  葉  國  乾
中      華      民      國      九十一      年    十一    月    二十八  日
附論罪科刑依據之法條：
毒品危害防制條例第四條
第一項：製造、運輸、販賣第一級毒品者，處死刑或無期徒刑；處無期徒刑者，得併
        科新台幣一千萬元以下罰金。
第二項：製造、運輸、販賣第二級毒品者，處無期徒刑或七年以上有期徒刑，得併科
        新台幣七百萬元以下罰金
第五項：前四項之未遂犯罰之。
